臺灣臺東地方法院刑事判決　　　　　　　100年度訴字第301號
公　訴　人　臺灣臺東地方法院檢察署檢察官
被　　　告　沈天日
被　　　告　陳偉儒
上列被告等因違反水土保持法案件，經檢察官提起公訴（100年
度偵字第2005號），被告等於準備程序中為有罪之陳述，經本院
合議庭裁定由受命法官獨任進行簡式審判程序，判決如下：
    主  文
沈天日共同在公有山坡地內，未經同意擅自墾殖，致生水土流失
，未遂，處有期徒刑陸月，如易科罰金，以新臺幣壹仟元折算壹
日。如附件「國有土地勘查使用現況略圖」所示，標示綠色部分
所植生薑及林木幼苗，均沒收。
陳偉儒共同在公有山坡地內，未經同意擅自墾殖，致生水土流失
，未遂，處有期徒刑陸月，如易科罰金，以新臺幣壹仟元折算壹
日。如附件「國有土地勘查使用現況略圖」所示，標示綠色部分
所植生薑及林木幼苗，均沒收。
    犯罪事實
一、沈天日、陳偉儒明知臺東縣太麻里鄉○○段1011之67地號土
    地，屬於中華民國所有之土地，由財政部國有財產局管理，
    且屬山坡地保育區用地，為山坡地保育利用條例第3條第1款
    規定之山坡地，依法不得擅自墾殖，僅其中產業道路旁面積
    508平方公尺部分，由沈天日以其子沈添財之名義於100年2
    月8日向財政部國有財產局臺灣北區辦事處臺東分處承租，
    作為沈天日所建臺東縣太麻里鄉北里村森川95號建物之基地
    ，竟共同基於意圖為自己不法利益之犯意聯絡，未經財政部
    國有財產局之同意，自民國99年12月中旬起，由陳偉儒擅自
    在上開山坡地上整地種植生薑，並由沈天日在上開山坡地上
    兼植林木幼苗，其墾殖之土地總面積達3780平方公尺（墾殖
    範圍如附件「國有土地勘查使用現況略圖」所示），惟未致
    生水土流失之結果。嗣經臺東縣政府辦理衛星變異點查報違
    規案件，會同財政部國有財產局臺灣北區辦事處臺東分處及
    臺東縣太麻里鄉公所前往現場會勘，始查悉上情。
二、案經臺東縣政府告發臺灣臺東地方法院檢察署檢察官偵查起
    訴。
    理  由
壹、程序事項：
    被告沈天日、陳偉儒所犯者均非為死刑、無期徒刑、最輕本
    刑為3年以上有期徒刑之罪或高等法院管轄第一審案件，其
    於準備程序進行中，先就被訴事實為有罪之陳述，經告知其
    簡式審判程序之旨，並聽取公訴人、辯護人及被告之意見後
    ，本院合議庭依刑事訴訟法第273條之1第1項之規定，裁定
    由受命法官獨任以簡式審判程序進行本案之審理。
貳、實體事項：
一、上揭犯罪事實，業據被告沈天日、陳偉儒於本院準備程序及
    審理中坦承不諱，並有財政部國有財產局臺灣北區辦事處臺
    東分處100年5月24日函及函附（99）國基租字第00128號國
    有基地租賃契約書（見100年度他字第185號偵卷第4-6頁）
    、國有土地勘查使用現況略圖、國有土地勘查照片8張（專
    案編號：099V02784號，見100年度他字第185號偵卷第7-9頁
    ）、國有土地勘查使用現況略圖、國有土地勘查照片8張（
    專案編號：100V00857號，見100年度他字第185號偵卷第10-
    12頁）、臺東縣政府100年4月6日府農土字第1003014061號
    函及函附臺東縣政府100年3月31日會勘紀錄表（見100年度
    他字第185號偵卷第13-14頁）、臺東縣太麻里鄉公所查報違
    規使用山坡地查報表（見100年度他字第185號偵卷第31頁）
    、土地登記第二類謄本（見100年度他字第185號偵卷第32
    頁）、國有租地因衛星變異點查證會勘片（見100年度他字
    第185號偵卷第34-39頁）、財政部國有財產局臺灣北區辦事
    處臺東分處勘察照片（見100年度他字第185號偵卷第44頁）
    財政部國有財產局臺灣北區辦事處臺東分處100年6月16日台
    財產北東三字第1000004755號函及函附陳情書（見100年度
    他字第185號偵卷第46頁）、100年9月14日陳偉儒刑事陳述
    狀、農業災害證明書及清寒證明（見100年度偵字第2005號
    偵卷第3-6頁）、財政部國有財產局臺灣北區辦事處臺東分
    處100年11月4日台財產北東三字第1000008871號函及函附國
    有土地勘查使用現況略圖、國有土地勘查照片8張（專案編
    號：100V03416號，見本院卷第15-19頁）各1份在卷可稽，
    足徵被告沈天日、陳偉儒上開自白與事實相符，堪以採信。
    本案事證明確，被告2人犯行堪以認定，應依法論罪科刑。
二、按山坡地保育利用條例係65年4月29日公布施行，該條例有
    關保育、利用及水土保持之實施範圍，僅及於行政院依該條
    例第3條規定公告之「山坡地」，其他高山林地、水庫、河
    川上游集水區○○道兩岸、海岸及沙灘等地區之水土保持工
    作，則不包括在內，嗣政府鑑於臺灣國土資源有限，地陡人
    稠，土質脆弱，加以山坡地過度開發利用，致地表沖蝕、崩
    塌嚴重，每逢颱風豪雨，常導致嚴重災害，為建立完善之水
    土保持法規制度，積極推動各項水土保持工作，發揮整體性
    水土保持之治本功能，乃針對經濟建設發展需要及水土保持
    發展情形，於83年5月27日制定水土保持法，將所有需要實
    施水土保持地區作一整體之規範，並將山坡地保育利用條例
    中有關山坡地之水土保持事項一併納入本法之規定範圍，於
    第8條第1項第5款明定山坡地之開發及堆積土石等處理、利
    用，應經調查規劃，依水土保持技術規範實施水土保持之處
    理與維護，該法所稱之山坡地，依同法第3條第3款規定，係
    指國有林事業區、試驗用林地、保安林地，及經中央或直轄
    市主管機關參照自然形勢、行政區域或保育、利用之需要，
    就標高在100公尺以上，或標高未滿100公尺，而其平均坡度
    在百分之5以上者劃定範圍，報請行政院核定公告之公、私
    有土地，其範圍已較山坡地保育利用條例第3條所稱之山坡
    地為廣，且該法第1條第2項規定：「水土保持，依本法之規
    定；本法未規定者，適用其他法律之規定」，雖山坡地保育
    利用條例第1條亦規定：「山坡地之保育及利用，依本條例
    之規定；本條例未規定者，依其他法律之規定。」復於75年
    1月10日修正第5條關於山坡地保育利用之名詞定義規定，及
    於87年1月7日修正第34條、第35條關於罰則之規定，無非配
    合水土保持法之規定而為修正，是山坡地保育利用條例就一
    般法律例如土地法之徵收規定、刑法之竊盜、竊佔規定而言
    ，係屬特別法，但就水土保持法而言，自其相關之立法沿革
    、法律體例、立法時間及立法目的整體觀察結果，應認水土
    保持法係山坡地保育利用條例之特別法，倘行為人之行為，
    皆合於該二法律之犯罪構成要件，自應優先適用水土保持法
    。次按森林法第51條、水土保持法第32條等規定，就「於他
    人森林或林地內」、「在公有或私人山坡地或國、公有林區
    或他人私有林區內」，擅自墾殖、占用者，均設有刑罰罰則
    ，考其立法意旨，均在為保育森林資源，維持森林植被自然
    原貌，維護森林資源永續利用，及確保水源涵養和水土保持
    等目的，其所保護之法益均為自然資源林木及水源之永續經
    營利用，為單一社會法益；就擅自占用他人土地而言，復與
    刑法第320條第2項之竊佔罪要件相當，第以各該刑罰條文所
    保護者既為內涵相同之單一社會法益，是則一行為而該當於
    上揭森林法、水土保持法及刑法竊佔罪等相關刑罰罰則，此
    即為法規競合現象，自僅構成單純一罪，並應依法規競合吸
    收關係之法理，擇一適用水土保持法第32條規定論處（最高
    法院93年度臺上字第3380號、94年度臺上字第3745號、96年
    度臺上字第1498號判決意旨參照）。末按在公有或私人山坡
    地或國、公有林區或他人私有林區內未經同意擅自墾殖、占
    用或從事水土保持法第8條第1項第2款至第5款之開發、經營
    或使用，致生水土流失或毀損水土保持之處理或維護設施者
    ，處6個月以上5年以下有期徒刑，得併科60萬元以下罰金；
    該項之未遂犯罰之，水土保持法第32條第1項、第4項定有明
    文，該條第1項在公有或私人山坡地內未經同意擅自墾殖、
    占用或從事開發、經營或使用，致生水土流失或毀損水土保
    持之處理與維護設施罪，為實害犯，以發生水土流失或毀損
    水土保持之處理與維護設施之結果為必要，如已實施上開犯
    行，而尚未發生水土流失或毀損水土保持之處理與維護設施
    之結果者，應屬同條第4項未遂犯處罰之範疇（最高法院90
    年度臺上字第4325號、第5821號、91年度臺上字第4284號判
    決意旨參照）。
三、再按所謂墾殖係指開墾荒地，種植作物。查本件被告沈天日
    、陳偉儒於中華民國所有之臺東縣太麻里鄉○○段1011之67
    地號土地上，未經上開土地管理人或所有人之同意，擅自整
    地種植生薑、兼種樹苗，自屬上述「墾殖」行為，惟上開土
    地並未發生水土流失之結果，是核被告沈天日、陳偉儒所為
    均係犯水土保持法第32條第4項、第1項之在公有山坡地內，
    未經同意擅自墾殖，致生水土流失未遂罪。另被告沈天日、
    陳偉儒2人間就上開犯行，有犯意聯絡及行為分擔，應論以
    共同正犯。再本件被告沈天日、陳偉儒擅自在前開土地上整
    地種植生薑、兼種樹苗，即已著手實行墾殖山坡地之行為，
    然該等行為因未致生水土流失，是其犯罪尚屬未遂，爰依刑
    法第25條第2項之規定減輕其刑。
四、爰審酌被告沈天日、陳偉儒未經臺東縣太麻里鄉○○段1011
    之67地號土地管理人或所有人之同意，為圖種植生薑、樹苗
    獲利，在國有山坡地上為墾殖行為，破壞山坡地自然地貌，
    且所墾殖之土地面積達3780平方公尺，對自然環境影響非微
    ，其所為甚有可責；兼衡其上開行為幸未造成水土流失之結
    果，且其於上開山坡地上以石頭砌成石岸，防止水土流失等
    情；另審酌其墾殖之時間、對山坡地水土保持造成之侵害程
    度、犯罪動機、手段、犯罪所得、教育程度及家庭經濟狀況
    （被告沈天日為國小畢業、家庭經濟狀況不佳且年歲已高；
    被告陳偉儒為高職畢業、家庭經濟狀況不佳且有母親及3個
    小孩需其扶養）、被告2人於本院審理時坦承犯行態度尚可
    ，惟迄本院言詞辯論終結前未將墾殖地區全部回復原狀，及
    被告2人、檢察官之求刑意見等一切情狀，量處如主文所示
    之刑，並諭知易科罰金之折算標準，以資懲儆。
五、末按犯水土保持法第32條之罪者，其墾殖物、工作物、施工
    材料及所使用之機具沒收之，水土保持法第32條第5項定有
    明文。查如附件「國有土地勘查使用現況略圖」所示，標示
    綠色部分所植生薑及林木幼苗，為被告沈天日、陳偉儒犯水
    土保持法第32條第4項、第1項之罪之墾殖物，均應依水土保
    持法第32條第5項之規定諭知沒收（最高法院90年度台上字
    第4509號刑事判決參照）。
據上論斷，應依刑事訴訟法第273條之1第1項、第299條第1項前
段，水土保持法第32條第4項、第1項前段、第5項，刑法第11條
、第28條、第25條第2項、第41條第1項前段，判決如主文。
本案經檢察官何昌翰到庭執行職務。
中    華    民    國  100    年    12    月    13    日
                  刑事第三庭    法  官  蔡立群
以上正本證明與原本無異。
如不服本判決應於收受送達後10日內向本院提出上訴書狀，並應
敘述具體理由；其未敘述上訴理由者，應於上訴期間屆滿後20日
內向本院補提理由書（均須按他造當事人之人數附繕本）。「切
勿逕送上級法院」。告訴人或被害人對於本判決如有不服，請書
具不服之理由狀，請求檢察官上訴者，其上訴期間之計算係以檢
察官收受判決正本之日期為準。
                                書記官  張俊良
中    華    民    國   100    年    12    月    13    日
附錄本案論罪科刑法條：
水土保持法第32條
公有或私人山坡地或國、公有林區或他人私有林區內未經同意擅
自墾殖、占用或從事第八條第一項第二款至第五款之開發、經營
或使用，致生水土流失或毀損水土保持之處理與維護設施者，處
六個月以上五年以下有期徒刑，得併科新台幣六十萬元以下罰金
。但其情節輕微，顯可憫恕者，得減輕或免除其刑。
前項情形致釀成災害者，加重其刑至二分之一；因而致人於死者
，處五年以上十二年以下有期徒刑，得併科新台幣一百萬元以下
罰金；致重傷者，處三年以上十年以下有期徒刑，得併科新台幣
八十萬元以下罰金。
因過失犯第一項之罪致釀成災害者，處一年以下有期徒刑，得併
科新臺幣六十萬元以下罰金。
第一項未遂犯罰之。
犯本條之罰者，其墾殖物、工作物、施工材料及所使用之機具沒
收之。